【裁判字號】    89,台上,3380
【裁判日期】    890615
【裁判案由】    妨害家庭
【裁判全文】
最高法院刑事判決                              八十九年度台上字第三三八○號
    上   訴   人  台灣高等法院檢察署檢察官
    上訴人即被告  甲○○○
    選任辯 護 人  陳 鄭 權律師
右上訴人等因被告妨害家庭案件，不服台灣高等法院中華民國八十七年三月十一日第
二審更審判決（八十六年度上更(二)字第一○九二號，起訴案號：台灣桃園地方法院檢
察署八十三年度偵字第六○三六、七四一七號），提起上訴，本院判決如左：
    主  文
原判決撤銷，發回台灣高等法院。
    理  由
本件原判決認定上訴人即被告甲○○○與陳友明、徐清海（均另案審理）共同基於意
圖營利之概括犯意，明知陳友明、徐清海抱來之嬰兒係向產婦高雪蓮等人佯以收養為
由而誘而來，仍以每日每嬰兒新台幣（下同）六百元之代價，先後代為照顧如原判
決附表編號(二)、(三)所示之嬰兒，陳友明則於報紙刊登廣告稱有男女嬰欲割愛等內容，
並以其家中及被告住處之電話作為連絡工具，嗣有不詳姓名成年女子見報後，與陳友
明連絡商定以二十五萬元代價收養高雪蓮所生之女嬰，並由陳友明以一萬元代價，向
台北市從事助產業務之戴蔡英霞（已判罪確定）購買所開具之不實出生證明書，交由
該女子辦理戶籍登記。陳友明於民國八十三年一月二十九日，居間介紹一不詳姓名成
年女子收養朱淑雯所生之嬰兒，並偕同此女子至桃園縣桃園市○○路劉愛絨（已死亡
）助產士處所，以一萬元代價購得劉愛絨開具之不實出生證明，交由該女子持向戶政
機關辦理戶籍登記，均足生損害於戶政機關對於戶政管理之正確性等情；因將第一審
論處被告共同連續幫助意圖營利略誘未滿二十歲之男女脫離家庭罪刑部分之判決撤銷
，改判論處共同連續意圖營利略誘未滿二十歲之男女脫離家庭之罪刑。固非無見。
惟查：(一)科刑之判決書，須將認定之犯罪事實詳記於事實欄，然後於理由內逐一說明
其憑以認定之證據，使事實與理由兩相一致，方為合法，倘事實欄已有及，而理由
未加說明，是為理由不備，理由已加說明，而事實欄無此記載，則理由失其依據，均
足構成撤銷之原因。本件原判決事實欄記載被告係基於與陳友明、徐清海共同意圖營
利之概括犯意而為上開犯行等情，但就其如何有該概括之犯意及其憑以認定之證據何
在﹖並未於理由內加以說明，已嫌理由不備。又原判決理由載稱同案被告陳友明將上
開嬰兒均帶交被告照顧，且收養嬰兒者於決定收養前，均至被告之住處觀看嬰兒，並
當場與陳友明討價等語，乃說明上開四名嬰兒均由被告代為照顧，但其事實欄僅記載
被告代為照顧蔣德宜、劉玉里所生之嬰兒（即原判決附表編號(二)、(三)所示），至於高
雪蓮、朱淑雯所生之嬰兒是否亦由被告代為照顧，原判決事實欄並未及，亦有理由
失所依據之違誤。(二)按除有特別規定外，已受請求之事項未予判決者，其判決當然為
違背法令，刑事訴訟法第三百七十八條規定甚明。本件檢察官起訴書指稱陳友明自七
十九年間起至八十三年四月間止，意圖營利略誘江秀蘭、朱淑雯、高雪蓮、蔣德宜、
劉玉里及其他不詳身分之婦女所生之子女後，將之交由知情之被告代為照料，俟有意
購買嬰兒之人與陳友明連絡商定價格後，即約定交付嬰兒之時地（通常在被告住處）
及價金等情；但原判決事實僅認定被告代為照料原判決附表編號(二)、(三)蔣德宜、劉玉
里所生之嬰兒，至於江秀蘭、高雪蓮、朱淑雯及其他不詳身分婦女所生之嬰兒，被告
有無代為照料而與陳友明等間有犯意聯絡及行為分擔，原判決事實並未認定記載，亦
有已受請求之事項未予判決之違法。(三)本件第一審判決認被告對於陳友明與不詳姓名
女子至從事助產業務之戴蔡英霞等處取得不實出生證明書，係知情參與，應成立刑法
第三十一條第一項、第二百十五條罪責；原判決認第一審判決不當予以撤銷改判，但
對於被告是否成立此部分犯罪，並未加以說明，亦屬可議。以上諸端，或為檢察官及
被告上訴意旨所指摘，或為本院得依職權調查之事項，應認原判決仍有撤銷發回之原
因。
據上論結，應依刑事訴訟法第三百九十七條、第四百零一條，判決如主文。
中      華      民      國    八十九    年      六      月     十五     日
                              最高法院刑事第十庭
                                  審判長法官  曾  有  田
                                        法官  陳  宗  鎮
                                        法官  劉  介  民
                                        法官  魏  新  和
                                        法官  孫  增  同
      右正本證明與原本無異
                                              書  記  官
中      華      民      國    八十九    年      六      月     二十     日


司法院資訊處製作；財團法人民間司法改革基金會備份。
